【裁判字號】    98,交聲,2547
【裁判日期】    981103
【裁判案由】    聲明異議
【裁判全文】
臺灣高雄地方法院交通事件裁定        98年度交聲字第2547號
原處分機關  高雄市政府交通局
受處分人即
異  議  人  甲○○
上列異議人因違反道路交通管理處罰條例案件，對於高雄市政府
交通局民國98年9 月9 日所為處分（原處分案號：高市交裁字第
裁32-U00000000號），聲明異議，本院裁定如下：
    主   文
原處分關於罰鍰新台幣肆萬玖仟伍佰元部分，撤銷。
上開撤銷部分，甲○○不罰。
    理    由
一、原處分機關移送意旨略以：異議人即受處分人甲○○（下稱
    異議人）於民國（下同）97年7 月10日23時34分許，駕駛車
    牌號碼ZA-4318 自用一般小客車，在高雄民用航空站國際線
    入境車道處，經內政部警政署航空警察局高雄分局警備隊員
    警攔檢，施以酒測結果，酒精濃度呼氣值為每公升0.95毫克
    ，乃製單舉發。異議人未於舉發單所載應到案日期前主動動
    案執行，原處分機關以其有「酒精濃度超過規定標準（0.55
    毫克/ 公升以上）」違規，依道路交通管理處罰條例第35條
    第1 項第1 款規定，裁處罰鍰新台幣（下同）4 萬9500元，
    併吊扣駕駛執照12個月，施以道安講習之處分等語。
二、聲明異議意旨略以：伊固不否認有上開交通違規。惟伊酒駕
    公共危險案件，經高雄地檢署檢察官偵查後，業已緩起訴處
    分確定，伊已繳納5 萬元處分金完畢，且於緩起訴期間深感
    後悔，亦甘心受罰。詎98年9 月9 日又收到原處分機關科處
    罰鍰4 萬9500元，明顯違反「一事不二罰」。請求撤銷此部
    分罰鍰之處分等語（異議人就吊扣駕駛執照12個月、施以道
    安講習部分，並未聲明異議）。
三、按依94年2 月5 日公布，95年2 月5 日施行之行政罰法第26
    條規定：「一行為同時觸犯刑事法律及違反行政法上義務規
    定者，依刑事法律處罰之。但其行為應處以其他種類行政罰
    或得沒入之物而未經法院宣告沒收者，亦得裁處之。前項行
    為如經不起訴處分或為無罪、免訴、不受理、不付審理之裁
    判確定者，得依違反行政法上之義務規定裁處之」；且同法
    第1 條規定：「違反行政法上義務而受罰鍰、沒入或其他種
    類行政罰之處罰時，適用本法。但其他法律有特別規定者，
    從其規定」，而上開道路交通管理處罰條例第35條第1 項第
    1 款規定，係對行為人違反行政法上義務規定之行政罰，且
    該條例關於一行為同時觸犯刑事法律及違反行政法上義務規
    定者，並無特別規定，是汽車駕駛人一有酒後駕車經測定酒
    精濃度超過規定標準，而同時涉有刑法第185 條之3 公共危
    險罪嫌時，道路交通管理處罰機關除有行政罰法第26條第1
    項但書之情形，得裁處其他種類行政罰（例如當場移置保管
    車輛、吊扣駕駛執照、施以道安講習等）外，關於罰鍰部分
    ，即應依行政罰法第26條及道路交通管理處罰條例第10條規
    定移送地方法院檢察署處理，不得依道路交通管理處罰條例
    第35條第1 項第1 款規定，逕行裁處行為人罰鍰之行政罰。
    又觸犯刑事法律之犯罪行為，除得經檢察官之起訴，並由法
    院審理後，為有罪科刑、無罪、免訴、不受理、不付審理之
    裁判外，如檢察官認該行為所涉為死刑、無期徒刑或最輕本
    刑3 年以上有期徒刑以外之罪，於參酌刑法第57條所列事項
    及公共利益之維護，認以緩起訴為適當者，得定1 年以上3
    年以下之緩起訴期間為緩起訴處分，並同時命被告為一定之
    金錢給付，因該金錢給付係附隨於緩起訴處分之負擔，性質
    上雖非刑罰，惟就被告而言，不無被強制剝奪財產權之性質
    ，仍屬其為犯罪所付出之代價，於刑事程序中由檢察官命被
    告支付一定金額，乃剝奪其財產權之處罰，雖非檢察官所為
    普通「不起訴處分」，然與刑法中經法院判決之罰金刑相當
    ，仍應認係因被告犯罪，而屬上開行政罰法第26條第1 項規
    定之「依刑事法律所為之處罰」。
四、次按汽車駕駛人，駕駛汽車經測試檢定，酒精濃度超過規定
    標準者，處新台幣1 萬5 千元以上6 萬元以下罰鍰，並當場
    移置保管其車輛及吊扣其駕駛執照1 年；道路交通管理處罰
    條例第35條第1 項第1 款前段定有明文。再前項汽車駕駛人
    ，經裁判確定處以罰金低於本條例第92條第3 項（按已修正
    為同條第4 項，自96年11月1 日起施行，下同）所訂最低罰
    鍰基準規定者，應依本條例裁決繳納不足最低罰鍰之部分，
    道路交通管理處罰條例第35條於94年12月28日修正公布增訂
    第8 項定有明文。依同條例第92條第3 項授權訂定之違反道
    路交通管理事件統一裁罰基準表，就酒精濃度超過規定標準
    之裁罰，「駕駛人其吐氣所含酒精濃度超過每公升0.55毫克
    以上」，小型車最低裁罰標準為新台幣4 萬9500元，亦有明
    定。本件原處分之吊扣駕照、施以道安講習等部分與罰鍰部
    分，係屬不同種類處分，依行政罰法第24條第2 項前段，固
    得併為處罰；而對異議人所處交通行政之罰鍰，與刑事緩起
    訴處分附條件繳納之處分金，均屬剝奪財產權之處罰，自不
    得重複處罰。是原處分機關如認該刑事緩起訴處分金係屬較
    輕之處罰，低於上開條例第92條第3 項所訂最低罰鍰基準者
    ，就不足最低罰鍰基準規定之部分須予處罰，始足以達成行
    政目的，仍非不得於緩起訴處分確定後，衡酌公法上之合目
    的性、比例原則等基本原則，而為裁處。惟如緩起訴處分金
    係較重之財產權處罰，高於上開最低罰鍰基準者，則原處分
    機關自不得再為裁罰同種類之罰鍰處分，以符法律意旨。
五、經查：
  (一)異議人確有酒後駕駛一般自小客車，經施以酒測後，其呼氣
    酒精濃度高為每公升0.95毫克之違規，違反道路交通管理處
    罰條例第35條第1 項第1 款規定，遭員警製單舉發，業經異
    議人於聲明狀內坦承，並有舉發單、酒測單、裁決書、送達
    證書各1 份在卷足參（參本院卷第4 、8 至10頁），堪認實
    在。而異議人被移送刑事公共危險案件，業經高雄地檢署以
    97年度偵字第20337 號為附條件緩起訴處分確定，異議人已
    於97年10月2 日依所附條件，向高雄市觀護志工協進會繳付
    處分金5 萬元在案，有緩起訴處分書、繳款收據、台灣高等
    法院被告前案紀錄表各1 份在卷可稽（參本院卷第3 、5 、
    11、12頁）。而該刑事緩起訴處分所附條件之內容，雖非刑
    法之刑罰種類，然屬刑事訴訟法所定相當於「經裁判確定」
    之罰金處罰，且對被告名譽、心理產生相當制約，並影響被
    告財產上權利，實質該當於行政罰法第26條第1 項之「依刑
    事法律所為之處罰」已明。是原處分機關若仍認有對異議人
    施以交通秩序罰之罰鍰必要者，僅得在緩起訴處分附條件處
    分金低於違反道路交通管理事件統一裁罰基準及處理細則所
    定最低裁罰基準部分而為裁罰。
  (二)本件異議人所繳付緩起訴處分金額5 萬元，並未低於最低裁
    罰基準規定之金額4 萬9500元，則原處分機關就異議人同一
    違規再裁處上開罰鍰部分，實與行政罰法第26條、道路交通
    管理處罰條例第35條第8 項意旨及上揭說明不符，即難謂為
    適法之處分，無可維持。是異議人就罰鍰在相當於緩起訴處
    分金（5 萬元）範圍內聲明異議，主張一事不二罰，請求撤
    銷原處分之罰鍰部分，為有理由。
六、綜上所述，原處分機關於異議人已繳上開緩起訴處分金後，
    再對異議人裁處上開罰鍰，於法尚有未洽，應予撤銷，並諭
    知異議人就此部分不罰（至吊扣駕駛執照、施以道安講習部
    分並未聲明異議，應照原處分執行）。
據上論結，依道路交通管理處罰條例第87條第2 項，道路交通案
件處理辦法第20條前段，裁定如主文。
中    華    民    國    98    年    11    月    3     日
                    交通法庭    法  官  李昆南
以上正本證明與原本無異。
如不服本裁定應於送達後5日內向本院提出抗告狀。
中    華    民    國    98    年    11    月    3     日
                                書記官  黃美玲


司法院資訊處製作；財團法人民間司法改革基金會備份。
